【裁判字號】    89,台上,3583
【裁判日期】    890622
【裁判案由】    違反銀行法
【裁判全文】
最高法院刑事判決                              八十九年度台上字第三五八三號
    上訴人  台灣高等法院高雄分院檢察署檢察官
    被  告  甲 ○ ○  女
            乙 ○ ○  男
            丙○○○  女
右上訴人因被告等違反銀行法案件，不服台灣高等法院高雄分院中華民國八十七年二
月十九日第二審判決（八十七年度上訴字第十七號，起訴案號：台灣高雄地方法院檢
察署八十五年度偵字第一二五二、一二○一○、一五五二六號），提起上訴，本院判
決如左：
    主  文
原判決撤銷，發回台灣高等法院高雄分院。
    理  由
本件原判決以公訴意旨略稱：張月娥（另案審理）與被告甲○○、乙○○、丙○○○
基於犯意聯絡，自民國八十一年間起，利用張月娥在高雄市○○區○○街三○八號經
營代書事務所之便，以投資土地及借貸名義，向洪宗華等不特定之人收受存款，約定
給付月息二分半至三分不等而與原本顯不相當之利息。且自八十三年間起，明知已無
清償能力，仍繼續向朱玲蘭等不特定之人借款。迨八十四年八月間，張月娥因吸收存
款過多，無法支付利息，乃委託律師召開債權人會議（債權額如起訴書附表所示）後
，即不知去向等情。因認被告等人涉有銀行法第一百二十五條，刑法第三百三十九條
第一項之罪嫌。經審理結果，認為不能證明被告等人犯罪，因而維持第一審諭知無罪
之判決，駁回檢察官在第二審之上訴。固非無見。
惟查：(一)刑事訴訟法有關第二審之上訴，採覆審制，第二審法院應就第一審判決經上
訴之部分，為完全重複之審理，並本其事實審之職權，自為認定事實，適用法律，而
非續行第一審之審判，或僅事後審查第一審判決之當否。至刑事訴訟法第三百七十三
條規定第二審判決書，得引用第一審判決書所記載之事實、證據及理由，則旨在簡化
判決書之製作，並非以之代替第二審判決。倘第一審諭知無罪之判決，其理由之論敘
尚欠完備或相互矛盾，或於案情重要之事項未予斟酌，而第二審法院未補充記載其理
由，或予以撤銷改判，仍率予引用，其所為之判決即屬違背法令。又刑法上之共同正
犯，不以參與全部犯罪行為為限；凡在合同意思範圍以內，各自分擔犯罪行為之一部
，相互利用他人之行為，以達其犯罪之目的者，即應對於全部所發生之結果，共同負
責。本件第一審判決理由謂乙○○、丙○○○至多係基於父母之立場，於張月娥借款
時，應貸方要求背書支票，或代為詢問，或於受領存款時偶爾在場，並非長期、固定
參與，尚難認其二人共同經營收受存款業務。但又謂乙○○、丙○○○於「借款」之
初，並無不法所有之意圖，否則焉有持續給予利息之理（見第一審判決八十七年七月
二十八日判決第二頁正面第二至五行、第十三至十四行）。其對於乙○○及丙○○○
有無參與收受存款，前後論敘不一，已有判決所載理由矛盾之違法。且第一審判決理
由復記載除洪宗華、丘王南、陳瑞蓮供述乙○○、丙○○○或張月娥曾出面借款，或
支付利息外，其餘告訴人均未指訴被告等人與彼等接洽借款，執此認其三人未參與收
受存款；但起訴書附表所列之被害人即有五十二人，得否僅憑被告等人未向到庭之其
中數個告訴人收受存款，即得遽認未參與犯罪行為？倘被告等人與張月娥無犯罪行為
之分擔或犯意聯絡，何以猶背書支票或支付利息？實情如何尚欠明瞭。乃原判決僅於
理由內泛載：「本院審理結果，認原審判決以本案查無積極證據足徵被告等人有違反
銀行法或詐欺取財之犯行，不能證明被告等犯罪，而為被告等均無罪之諭知，核無不
合，應予維持，並引用原審判決之理由。」即以審查第一審判決之當否為主要論旨，
而未本其事實覆審之職權，詳加調查，妥適認定，遽予維持第一審之判決，難謂於法
無違。(二)銀行法第二十九條第一項規定，除法律另有規定外，非銀行不得經營收受存
款、受託經理信託基金、公眾財產或辦理國內外匯兌業務。其違反此項規定者，應依
同法第一百二十五條規定論處。所謂「收受存款」，依同法第五條之一規定，係指向
不特定多數人收受款項或吸收資金，並約定返還本金或給付相當或高於本金之行為。
又同法第二十九條之一並規定，以借款、收受投資、使加入為股東或其他名義，向多
數人或不特定之人收受款項或吸收資金，而約定或給付與本金顯不相當之紅利、利息
、股息或其他報酬者，以收受存款論。故銀行法第一百二十五條關於處罰非銀行不得
經營收受存款業務之規定，祇須行為人收受存款而合於上開要件且繼續反覆為之者，
即足當之，不以所收受之存款達於一定之金額或長期經營為必要。第一審判決理由謂
銀行法第二十九條第一項之「收受存款」，以其額度相當於金融行庫收受存款業務之
規模為限；而高雄地區銀行八十五年間平均單月存款餘額，約為三百多億元至六千多
億元不等。但告訴人朱鈴蘭等人借款之總額，約僅三千二百四十一萬元，即依起訴書
附表所列之債權總額，亦僅二億七千餘萬元，未達於前揭額度，並無違反銀行法可言
（見第一審八十六年十月十三日判決第二面第四至十五行、第三面第九、十行），其
見解不無可議。原判決未加糾正，率予引用，併有違誤。上訴意旨指摘原判決違背法
令，尚非全無理由，應認有撤銷發回更審之原因。
據上論結，應依刑事訴訟法第三百九十七條、第四百零一條，判決如主文。
中      華      民      國    八十九    年      六      月    二十二    日
                              最高法院刑事第六庭
                                  審判長法官  紀  俊  乾
                                        法官  黃  正  興
                                        法官  陳  東  誥
                                        法官  張  春  福
                                        法官  韓  金  秀
      右正本證明與原本無異
                                              書  記  官
中      華      民      國    八十九    年      六      月    二十七    日
                                                                       Ｋ


司法院資訊處製作；財團法人民間司法改革基金會備份。
